臺灣高等法院民事判決　　　　　　　 95年度上更(一)字第192號
上　訴　人　甲○○（即方姿懿）
訴訟代理人　余淑杏律師
　　　　　　羅詩蘋律師
被 上訴 人　乙○○
訴訟代理人　陳進會律師
複 代 理人　孫大龍律師
上列當事人間履行契約等事件，上訴人對於中華民國93年10月27
日臺灣臺北地方法院92年度訴字第1564號第一審判決提起上訴後
，被上訴人為訴訟變更，經最高法院發回更審，本院於96年6月5
日言詞辯論終結，判決如下：
    主  文
上訴人應給付被上訴人新台幣陸拾萬元及自民國九十四年三月八
日起至清償日止，按年息百分之五計算之利息。
被上訴人其餘變更之訴及假執行之聲請均駁回。
第二審及發回前第三審訴訟費用（確定部分除外）由上訴人負擔
九分之一，餘由被上訴人負擔。
    事實及理由
一、被上訴人主張：兩造於民國87年4月1日合夥在台北市○○○
    路268號2樓創辦台北市私立芝學園兒童托育中心（下稱芝
    學園），以上訴人名義登記為負責人與芝學園及圖之服
    務標章之專用權人，並取得台北市政府社會局（下稱北市社
    會局）立案證明書，及經濟部智慧財產局核發之服務標章註
    冊號數00000000號服務標章專用權（下稱系爭商標），專用
    期限自89年3月16日起至99年3月15日止。嗣兩造於89年6月2
    日簽訂股份股權讓渡書（下稱系爭讓渡書），由上訴人將其
    持有芝學園合夥股份百分之五十（含芝學園之資產、執
    照、商標即服務標章、房屋押金等在內），以新台幣（下同
    ）97萬6,036全部出售予被上訴人，被上訴人已交付款項完
    畢，上訴人理應向主管機關辦理負責人變更為被上訴人名義
    ，詎上訴人非但未依規定辦理變更，甚而向北市社會局表示
    已解除系爭讓渡書，而撤銷芝學園負責人名義變更登記申
    請案，且申請自91年4月18日起至92年4月17日停業1年，並
    向該局聲稱：即日起以芝學園為名義之公文，若無其本人
    親筆簽名者一律無效，於91年4月18日之前其他申請事項，
    均請停止辦理或撤回辦理等語，致北市社會局就變更負責人
    申請案為不利於被上訴人之處分，經被上訴人委請律師催告
    上訴人撤回該停業之申請，詎上訴人拒不配合，致被上訴人
    受有自91年7月1日起至104年2月15日止，不能營業之損失38
    1萬2,500元，及無法將芝學園之經營權轉讓予他人之損失
    195萬1,072元，合計576萬4,572元等情，爰依股權讓與及買
    賣之法律關係，求為命(一)上訴人應向北市社會局辦理芝學
    園負責人變更為被上訴人名義；(二)上訴人應將系爭商標移轉
    變更登記為被上訴人所有；(三)上訴人應給付被上訴人200萬
    元及自起訴狀繕本送達翌日起算法定遲延利息之判決（原審
    就聲明(三)部分為被上訴人敗訴之判決，被上訴人就該敗訴部
    分未提起上訴，已告確定；原審就聲明(一)、(二)部分為被上訴
    人勝訴之判決，上訴人不服提起上訴後，被上訴人就聲明(一)
    部分，於本院前審改依侵權行為、債務不履行、給付遲延、
    給付不能之規定，變更聲明為上訴人應給付被上訴人576萬
    4,572元及自94年3月8日起算法定遲延利息，本院前審就該
    變更之訴部分為被上訴人敗訴之判決，並駁回上訴人就聲明
    (二)部分之上訴，上訴人不得提起第三審上訴，已告確定。茲
    本院僅就被上訴人變更請求上訴人應給付被上訴人576萬4,5
    72元本息部分審理），並變更聲明：(一)上訴人應給付被上訴
    人576萬4,572元及自94年3月8日起至清償日止，按年息百分
    之五計算之利息。(二)願供擔保請准宣告假執行。
二、上訴人則以：上訴人已於91年3月19日以存證信函定期催告
    被上訴人依法辦理消防公安之檢驗，以利負責人變更登記，
    惟被上訴人拒不履行，乃於91年5月14日解除系爭讓渡書並
    請被上訴人取回價金，雙方已無契約關係存在，且契約解除
    之原因又係可歸責於被上訴人遲延辦理登記，故被上訴人請
    求上訴人賠償，自無理由。又系爭讓渡書內容為該芝學園
    之經營權及經營所需之桌椅、房屋使用權、商標招標等物，
    並不包括系爭商標，被上訴人主張受有不能營業及無法將該
    芝學園之經營權轉讓予他人之損失，並未舉證證明等語，
    資為抗辯，並答辯聲明：(一)被上訴人變更之訴及假執行之聲
    請均駁回。(二)願供擔保請准宣告免為假執行。
三、被上訴人主張芝學園於87年4月1日創立，登記負責人為上
    訴人，上訴人於89年6月2日將其持有芝學園合夥股份百分
    之五十（含芝學園之資產、執照、商標即服務標章、房屋
    押金等在內）出售予伊，伊已交付價金97萬6,036元之事實
    ，業據提出芝學園立案證書及系爭讓渡書為證（原證2、4
    ，外放證物），且為上訴人所不爭執，堪信為真實。被上訴
    人另主張芝學園係兩造合夥共同創立，上訴人未依約辦理
    芝學園負責人變更為伊，致伊受有自91年7月1日起至104
    年2月15日止，不能營業之損失381萬2,500元及無法將芝
    學園之經營權轉讓予他人之損失195萬1,072元，合計576萬4
    ,572 元等語，為上訴人所否認，並以上開情詞置辯。查：
  (一)被上訴人主張兩造合夥共同創立芝學園，已據提出87年4
    月1日簽訂之合夥契約書為證（原證1），依該合夥契約書記
    載：「甲方：方姿懿…乙方：乙○○…說明：經甲、乙雙方
    商議共同創辦芝學園，經營托兒、托育業務，雙方同意共
    同出資經營，股份各持一半（甲乙雙方各百分之五十），芝
    學園立案及商標註冊事宜委託乙方辦理，負責人則由甲方
    ，爾後芝學園盈虧、權利義務及法律責任需由甲、乙雙方
    共同承擔…學園地址：台北市○○○路286號2樓」等語，核
    與上訴人不爭執形式為真正之系爭讓渡書所載：「甲乙雙方
    於民國87年4月共同創辦芝學園，當初雙方各持股50%，經
    營至今，經雙方協商同意，議定新台幣：玖拾柒萬陸仟零參
    拾元正」之內容相符；另依證人即上訴人胞姐方禾蓁之證述
    （原審卷247-248頁），及上訴人自承被上訴人要求成為合
    夥人，伊於87年11月間同意移轉一半股權與被上訴人等語（
    原審卷36頁），暨上訴人對被上訴人提出之偽造文書之刑事
    告訴，已經檢察官為不起訴處分，上訴人向法院聲請交付審
    判，亦經裁定駁回確定，有臺灣臺北地方法院檢察署91年度
    偵字第23874號不起訴處分書、臺灣高等法院檢察署92年度
    上聲議字第3261號處分書及原法院92年度聲判字第175號刑
    事裁定可稽（原證17、40、61）；復觀諸芝學園營業地點
    係由被上訴人出面承租，並由被上訴人支付押租金費用20
    萬元及芝學園其他各項營業費用，有被上訴人提出之房屋
    租賃契約書、支票、證明單、送貨單、統一發票、帳單、收
    據及支出證明單可稽（原證18-22、25-26、28-29、31-33、
    54），並佐以證人劉慶捷（芝學園所在大樓管理員）、蘇
    孟龍（房東蘇世祺之代理人）及王美蕙（被上訴人之友）之
    證言（原審卷211-213、228-229、222頁），足證芝學園
    為兩造合夥共同創立，股份各持一半，而以上訴人名義向主
    管機關登記為負責人。
  (二)次查上訴人對系爭讓渡書之形式真正並不爭執，雖辯稱該讓
    渡書為被上訴人寫就，伊並未確定內容云云。惟查上訴人除
    在系爭讓渡書立書人欄簽名蓋章外，讓渡書全文中塗改之處
    ，亦由兩造蓋章於其上，且出售股權即係放棄其對芝學園
    經營權，衡情難有未確定契約內容即簽名蓋章出售全部股權
    ，再佐以上訴人於簽訂系爭讓渡書後曾辦理芝學園負責人
    變更登記而有履約之事實，是被上訴人主張系爭讓渡書經上
    訴人逐字閱讀並要求更正，同意後始簽名蓋章等語，為可採
    信，上訴人所為上開抗辯，並不可採。又依系爭讓渡書所載
    ，已明示讓渡之範圍為上訴人就芝學園資產、執照、商標
    、房屋押標金之％持股。系爭讓渡契約係上訴人出售其對
    芝學園之股權予被上訴人，故上訴人為出賣人，負有使被
    上訴人取得芝學園權利之義務（即將芝學園負責人變更
    為被上訴人名義），被上訴人為買受人，負有依約給付買賣
    價金之義務，又依系爭讓渡書記載「當日銀貨兩訖，毫無短
    欠」等字，被上訴人已履行給付該價金完畢。至辦理芝學
    園負責人名義變更，依北市社會局92年11月20日北市社五字
    第09240766000號函稱：「本市托兒機構變更負責人程序，
    係依臺北市兒童福利機構置標準與設立自治條例第34條『兒
    童福利機構之負責人…變更時，應於變更前報請主管機關許
    可。』、第31條第1項『…由負責人擬具申請書，並備齊…
    文件…主管機關應通知消防、建管、衛生等相關單位會同審
    理之』所示，由原負責人檢具公文、讓渡契約書，並由新負
    責人備妥臺北市私立托兒機構申請手冊所訂相關文件，向本
    局提出變更申請，本局再會同本府工務局、消防局、衛生局
    進行現場會勘；於會勘前，如室內隔間已變動者，相關圖說
    資料需先本府工務局、消防局書面審查合格，上述審核合格
    者，則准其變更負責人並換發立案證書。為保障就托兒童權
    益，機構未經本局核准完成變更負責人程序前，原負責人仍
    負有維持該所一切合法之責，新、舊負責人宜合力完成相關
    程序」等語（原審卷149頁），應由上訴人檢具公文及讓渡
    契約書，並由被上訴人備妥臺北市私立托兒機構申請手冊所
    訂相關文件，向北市社會局提出變更申請，經該局會同工務
    局、消防局、衛生局進行現場會勘，審核合格後，始可變更
    負責人名義，是上訴人所負變更負責人之給付義務，兼須被
    上訴人之行為，非上訴人可獨自完成，惟上訴人應提出相關
    公文及讓渡契約書並向北市社會局申請變更，仍為上訴人之
    主給付義務，且此項主給付義務並不因上訴人於90年12月31
    日以其已將芝學園讓與被上訴人，向北市社會局申請變更
    負責人，經該局於91年1月7日以北市社五字第09130052100
    號函覆稱兩造應依兒童福利機構設置標準與設立自治條例及
    本案申請手冊相關規定辦理（原證5），經被上訴人於91年1
    月15日對該函文提起訴願（被證12，外放證物）而免除，是
    上訴人於被上訴人對北市社會局之覆函提起訴願，並經被上
    訴人於同年月24日告知後（被證5），尚未待該訴願之結果
    ，仍於91年3月27日申請撤銷上開有關負責人變更案（原證6
    ），復於同年4月18日申請自91年4月18日起至92年4月17日
    停業1年，並聲明凡以芝學園為名義之公文，若無其本人
    親筆名，一律無效，91年4月18日前之申請事項均請停止辦
    理或撤回等（原證7），再於同年5月14日以其已解除與被上
    訴人間之股權股份買賣契約為由，自請撤回及撤銷有關其辦
    理芝學園原負責人名義變更登記為被上訴人名義案（原證
    8），終致無法辦理芝學園負責人名義之變更手續，上訴
    人顯未忠於履行其所應負之契約義務，而有可歸責之事由；
    再者，上訴人既已於89年6月2日將其芝學園持股全部轉讓
    予被上訴人，且依系爭讓渡書記載「今後（指簽約當日即89
    年6月2日）該園全部股份股權為乙方所擁有，故該園之營運
    、盈虧、法律責任皆由乙方負責，與甲方無關」等語，上訴
    人對芝學園已無任何權利，則上訴人於91年4月18日向北
    市社會局申請停業1年，之後又申請停業1年，經北市社會局
    核准自91年7月1日起至93年6月30日止停業2年（原審卷148-
    152頁），而芝學園因未完成復業程序，自93年7月1日起
    視為歇業（本院上字卷58-59頁），復依該局94年1月26日北
    市社五字第09430749300號函記載：「該機構未依上述期限
    完成復業程序，本局業以93年10月12日北市社五字第093390
    66900號函知該機構，自93年7月1日為其歇業日，其主體已
    結束營業，故難受理辦理變更負責人」等語（本院上字卷65
    頁），可見上訴人顯已無法履行其所負將芝學園負責人變
    更為被上訴人名義之契約義務，自屬給付不能，且芝學園
    未能完成變更負責人為被上訴人名義，核與上訴人上開申請
    停業又未復業有關，上訴人顯有可歸責之事由。
  (三)又查兩造於91年1月7日接獲北市社會局請兩造按相關法令辦
    理變更後，被上訴人於10日內即就主管機關應否以重新按立
    案申請規定辦理負責人變更程序提起訴願，並於同年月24日
    將提起訴願之事傳真告知上訴人，則在主管機關對其訴願為
    准駁之決定前，被上訴人未依北市社會局函示依兒童福利機
    構設置標準與設立自治條例及本案申請手冊相關規定辦理負
    責人變更手續，尚不得謂有拒絕受領上訴人給付之情事，上
    訴人未待主管機關對被上訴人訴願為准駁之決定，即於91
    年3月19日以存證信函催告被上訴人於48小時內辦理前揭法
    定申請程序，然被上訴人是否應依前揭法定申請程序辦理，
    既尚待訴願結果，且依前揭法定申請程序，須辦理消防公安
    等事項之審核，顯非48小時內所得完成，上訴人催告函所定
    履行期限顯不相當，應不生催告之效力，是上訴人於91年5
    月14日向被上訴人表示解除系爭讓渡契約，應不生解除之效
    力。
  (四)被上訴人另主張上訴人無法完成履行芝學園負責人變更為
    伊名義之契約義務，致伊受有自91年7月1日起至104年2月15
    日止不能營業之損失381萬2,500元（以每月收益2萬5,000元
    計算），及無法將芝學園之經營權轉讓予他人之損失195
    萬1,072元（以系爭讓渡書金額2倍計算），共計576萬4,572
    元等語，經查：
  (1)關於不能營業之損失部分：
    依上開(二)所述，芝學園未能變更負責人為被上訴人名義，
    核與上訴人向北市社會局申請自91年7月1日起至93年6月30
    日止停業2年，之後又未復業有關，致遭北市社會局自93年7
    月1日起視為歇業，芝學園於91年7月1日起至93年6月30日
    止不能營業，上訴人既有可歸責之事由，則被上訴人請求上
    訴人賠償其芝學園於此2年期間不能營業之損失，應屬有
    據。至於93年7月1日以後，因被上訴人已合法取得芝學園
    之全部資產即包括系爭商標在內之經營權（按系爭讓渡書轉
    讓之範圍包括系爭商標在內，為本案已確定之事實），縱上
    訴人有未配合辦理變更負責人情事，而終致無法辦理負責人
    變更登記為被上訴人名義，然參諸被上訴人之夫林俊傑在芝
    學園於91年4月18日申請停業後之91年11月19日起即在芝
    學園樓上即台北市○○○路268號3樓設立經營芝愛愛學
    園兒童托育中心（本院上字卷148頁），而被上訴人之妹丙
    ○○（按丙○○原在芝學園擔任行政主任-本院上更字卷1
    86頁背面）在芝學園於93年7月1日歇業後之93年12月2日
    起亦在芝學園原址另行設立經營芝愛愛兒童托育中心（
    本院上字卷149頁），可見被上訴人自93年7月1日起並非不
    可在原址重新申請經營該芝學園，是被上訴人請求上訴人
    賠償其芝學園自93年7月1日起至被上訴人年滿55歲退休之
    日即104年2月15日止不能營業之損失，洵屬無據。另查被上
    訴人主張芝學園自87年4月起，迄89年2月底上訴人讓渡股
    權予伊止，並非均處於連續虧損狀態，而係有虧損亦有盈餘
    ，迄89年2月底結算累積盈餘為95萬2,072元，兩造即以此金
    額作為讓渡金額之計算基礎，各分配盈餘二分之一即47萬6,
    036元，加上上訴人未實際提出之入股金50萬元，伊乃以97
    萬6,036元向上訴人讓渡其百分之五十股份，再扣除上訴人
    積欠伊之私人借支等共61萬4,049元後，由伊簽發面額36萬1
    ,987 元之支票予上訴人兌領等情，業據提出芝學園自87
    年4月起至89年2月止之收支明細表及支票為證（本院上更字
    卷26-27頁），上訴人就已兌領該支票金額之事實不爭執，
    雖辯稱該收支明細表係被上訴人所製作云云，然觀之該收支
    明細表所記載股金、利潤及扣除私人借支後之金額為36萬1,
    987元，核與被上訴人簽發予上訴人兌領之支票面額相符，
    且上訴人亦未能明確指明該收支明細表之記載有何錯誤之處
    ，再佐以證人丙○○證稱：「（問：87年到89年間，連續3
    年是否虧損？）不是連續虧損，被告（即上訴人）都有來查
    帳，有虧也有損（按該『損』字應為『盈』字之誤載）」、
    「（問：損益計算表是否3年都虧損？）帳面上對外是這樣
    沒錯，被告來看的內帳不是這樣，... 但這些帳都是她同意
    的」、「（問：是否看過此支出明細表？該明細表係何人製
    作？該支出明細表每月收入及盈虧之數目係依何文件或資料
    而來？何以知悉該文件？或資料之由來？）看過，是被上訴
    人（按準備程序筆錄誤載為上訴人）製作的，是根據我每月
    製作之收支明細表而作的，這我都有看」、「（問：該股權
    讓渡書之讓渡金額97萬6,036元是如何計算出來？）股金50
    萬元加上利潤47萬6,036元」、「（問芝學園經營期間，
    上訴人（按準備程序筆錄誤載為被上訴人）有無到芝學園
    查帳？每隔多久會來查帳？上訴人依據何文件或資料查帳？
    每次上訴人來查帳時，妳與被上訴人是否均在場？上訴人查
    帳時，有無表示何意見？芝學園每月之帳目是否均經上訴
    人查帳確認無誤？）上訴人每月會來查帳一、二次，是根據
    我製作之憑證、傳票及收支明細表，... 每月帳目均有經上
    訴人之確認，上訴人來查帳時，我與被上訴人都會在場」、
    「（問：芝學園經營期間盈虧如何？是否每月均連續虧損
    ？累積至89年2月時，芝學園是虧損或盈餘？盈餘金額是
    否如更(一)卷上證13所載之95萬2,072元？）有賺也有虧，至8
    9年2月時是有盈餘的，盈餘金額是95萬2,072元」等語（本
    院上字卷241-242、上更字卷186-187頁），堪認該收支明細
    表應為真正，被上訴人之上開主張應屬可採。至上訴人所提
    出用以證明芝學園於4年營運期間均屬虧損狀態之芝學
    園88年度至91年度綜合所得稅BAN給付清單及89年度執行業
    務所得損益計算表（本院上更字卷169-172、280頁），因核
    與上開芝學園營運期間內部實際收支情形不符，且依證人
    丙○○之上開證述，芝學園之帳目又有內帳及外帳之分，
    況芝學園縱於營運初期偶有虧損，亦難據此推認其日後必
    無盈餘而謂被上訴人無受該損害，是尚難徒憑上開報稅資料
    逕認芝學園於營運之4年期間均處於虧損狀態，上訴人辯
    稱芝學園於伊讓渡及停業前均屬虧損狀態云云，並不可採
    。又依上開所述，芝學園自87年4月起至89年2月底止，共
    23個月，累積盈餘為95萬2,072元，平均每月盈餘為4萬1,39
    4元，被上訴人主張以每月收益2萬5,000元計算不能營業之
    損失，應屬有據，是依此標準計算芝學園91年7月1日起至
    93年6月30日止2年不能營業之損失為60萬元（25,000元×24
    個月＝600,000元），應屬有據。
  (2)關於經營權無法轉讓予他人之損失部分：
    依上開(1)所述，被上訴人並非不可在原址重新申請經營芝
    學園，且被上訴人亦未舉證證明其已定有計劃而無法將芝
    學園之經營權轉讓予他人，是被上訴人徒以系爭讓渡書金額
    2倍計算，請求上訴人賠償其無法將芝學園之經營權轉讓
    予他人之損失195萬1,072元部分，洵屬無據。
  (五)被上訴人雖又主張上訴人拒絕配合辦理芝學園負責人變更
    為伊名義，且撤銷該申請變更負責人程序，係違背誠信原則
    、侵權行為及濫用權利云云，惟查此係源於上訴人對兩造間
    有無成立合夥契約關係有爭執，上訴人就此而申請主管機關
    撤銷變更負責人名義申請等事，尚難據此逕認上訴人事後不
    履行債務之行為係屬不法侵害債權而構成違背誠信原則、侵
    權行為（最高法院43年台上字第639號及752號判例參照）及
    濫用權利。
四、綜上所述，被上訴人依債務不履行之法律關係，請求上訴人
    給付60萬元及自變更訴之聲明狀繕本送達之翌日即94年3月8
    日（本院上字卷56、60頁）起至清償日止，按年息百分之五
    計算之利息部分，自屬應予准許；被上訴人逾此部分之請求
    ，即屬不應准許。又本件命上訴人給付之金額未逾150萬元
    ，上訴人不得上訴第三審，因本院之判決，被上訴人就此勝
    訴部分即告確定，自無宣告假執行之必要；至被上訴人敗訴
    部分，其假執行之聲請已失所附麗，是被上訴人所為假執行
    之聲請，亦屬不應准許。
五、至兩造其餘之攻擊或防禦方法及未經援用之證據。經本院斟
    酌後，認為均不足以影響本判決之結果，自無逐一詳予論駁
    之必要，併此敘明。
六、據上論結，上訴人變更之訴為一部有理由，一部無理由，依
    民事訴訟法第79條，判決如主文。
中　　華　　民　　國　　96　　年　　6　　月　　20 　　日
                    民事第十五庭
　　　　　　　　　      審判長法　官  林恩山
                              法　官  黃國永
                              法　官  陳駿璧
正本係照原本作成。
被上訴人乙○○如不服本判決，應於收受送達後20日內向本院提
出上訴書狀，其未表明上訴理由者，應於提出上訴後20日內向本
院補提理由書狀（均須按他造當事人之人數附繕本）上訴時應提
出委任律師或具有律師資格之人之委任狀；委任有律師資格者，
另應附具律師資格證書及釋明委任人與受任人有民事訴訟法第
466 條之1第1項但書或第2項（詳附註）所定關係之釋明文書影
本。
上訴人甲○○(即方姿懿)不得上訴。
中　　華　　民　　國　　96　　年　　6 　月　　20　　日
                              書記官  黃  愛
附註：
民事訴訟法第466條之1（第1項、第2項）：
對於第二審判決上訴，上訴人應委任律師為訴訟代理人。但上訴
人或其他法定代理人具有律師資格者，不在此限。
上訴人之配偶、三親等內之血親、二親等內之姻親，或上訴人為
法人、中央或地方機關時，其所屬專任人員具有律師資格並經法
院認為適當者，亦得為第三審訴訟代理人。
